【裁判字號】    98,上,1290
【裁判日期】    990623
【裁判案由】    排除侵害
【裁判全文】
臺灣高等法院民事判決                  98年度上字第1290號
上  訴  人  戊○○
            乙○○
            丁○○
            丙○○
            甲○○
共      同
訴訟代理人  鍾添錦律師
被 上訴 人  己○○
訴訟代理人  林思銘律師
複 代理 人  陳麗玢律師
上列當事人間排除侵害事件，上訴人對於中華民國98年10月5日
臺灣新竹地方法院97年度訴字第689號第一審判決提起上訴，本
院於99年6月9日言詞辯論終結，判決如下：
    主  文
上訴駁回。
第二審訴訟費用由上訴人負擔。
    事實及理由
一、被上訴人起訴主張：被上訴人與訴外人吳昌衡、吳昌熾、陳
    吳雪珠、吳君俞、吳智娟（下稱吳昌衡等人）共有坐落新竹
    縣竹東鎮○○○段159之11地號、面積259平方公尺土地（下
    稱系爭159之11地號土地）及同段159之70地號、面積130平
    方公尺土地（下稱系爭159之70地號土地），其中系爭159之
    70地號土地出租予訴外人徐錦田，徐錦田死亡後，由上訴人
    繼承該租賃契約（下稱系爭租賃契約），系爭159之11地號
    土地則出租予訴外人劉炳然，劉炳然並於承租土地上搭建房
    屋。嗣被上訴人於民國97年5月間向劉炳然之繼承人即訴外
    人庚○○購買前開房屋及終止租賃關係，收回系爭159之11
    地號土地，並僱工拆除該房屋，預備整地鋪設柏油以供停車
    場之用。詎上訴人竟於系爭159之11地號土地上架設鋼筋鐵
    條，阻擋被上訴人於系爭159之11地號土地上如原審卷第23
    至24頁證7照片（4幀）中鐵條與磚牆所構成之三角地帶（系
    爭三角地帶）鋪設柏油。茲上訴人所架設之鋼筋鐵條雖已拆
    除，然基於前開事實，上訴人仍有妨害被上訴人與其他全體
    共有人就系爭159之11地號土地行使所有權之虞，爰依民法
    第767條第1項、第821條規定，請求上訴人不得妨害被上訴
    人及其他全體共有人在系爭159之11地號土地為鋪設柏油及
    設置其他地上物之行為等語。
二、上訴人則以：被上訴人將系爭159之11地號土地一部分割成
    系爭159之70地號土地，面積雖為130平方公尺，然分割當時
    未通知上訴人到場，亦未將上訴人實際使用土地之房屋位置
    列入分割考量，更未徵求上訴人意見，致系爭159之70地號
    土地位置與上訴人實際使用之房屋位置不符。上訴人所承租
    之土地範圍應以新竹縣竹東地政事務所（下稱竹東地政）於
    97年12月4日所製作土地複丈成果圖圖（二）所示（A）、（
    B）部分為據，系爭三角地帶屬於系爭租賃契約範圍。又依
    另案即原法院94年度訴字第15號拆屋還地事件，竹東地政於
    94年11月15日製作之土地複丈成果圖，上訴人所使用之部分
    為該複丈成果圖所示A、E、G部分，面積合計僅94平方公尺
    ，與系爭租賃契約約定之130平方公尺，尚不足36平方公尺
    ，被上訴人曾同意以系爭159之11地號土地南邊面臨馬路面
    寬3分之1土地補足該36平方公尺，並已交付16平方公尺土地
    予上訴人，上訴人就系爭三角地帶土地有占有權源，上訴人
    將該16平方公尺土地以鐵條圍住，核屬有據等語置辯。
三、本件經原法院判決：上訴人不得妨害被上訴人及其他全體共
    有人所有坐落系爭159之11地號土地為鋪設柏油及設置其他
    地上物之行為。上訴人不服原判決，上訴聲明為：（一）原
    判決廢棄；（二）被上訴人在第一審之訴駁回。被上訴人答
    辯聲明：上訴駁回。
四、兩造不爭執事項：（本院卷第23頁背面）
（一）被上訴人與吳昌衡等人共有系爭159之11地號、面積259平
      方公尺土地及同段159之70地號、面積130平方公尺土地，
      分割前均為同段159之11地號土地，分割前該土地分別出
      租予徐錦田、劉炳然，未訂有書面契約，徐錦田死亡後，
      由上訴人繼承系爭租賃契約，被上訴人於97年5月間向劉
      炳然之繼承人庚○○購買其坐落前開土地上之房屋，並終
      止租賃關係，嗣被上訴人就分割前同段159之11地號土地
      另分割出同段159之70地號土地，被上訴人僱工拆除系爭
      159之11地號土地上劉炳然所興建之房屋，預備整地鋪設
      柏油以作停車場之用。
（二）上訴人於系爭159之11地號土地上架設鋼筋鐵條，阻擋被
      上訴人於系爭三角地帶鋪設柏油，原法院於98年8月20日
      勘驗現場時鋼筋鐵條已不存在，上訴人亦未再圍上鋼筋鐵
      條。
（三）原法院80年度東簡字第44號增減土地租金事件之和解筆錄
      內容二記載：被告徐錦田願自民國80年1月1日起向原告（
      即吳彭秋蘭、吳雲源、吳俊源、吳君俞、吳雪珠）承租新
      竹縣油林段159-11地號，面積130平方公尺土地，每年
      租金調整為新台幣30,000元整。原法院94年度訴字第15號
      民事判決附圖所示上訴人之房屋、空地、雨棚位於（分割
      前）同地段159-11地號土地面積，共計94平方公尺。
五、本件爭點：（本院卷第23頁背面）
（一）上訴人有否占有系爭三角地帶之權源？
（二）上訴人曾於系爭三角地帶架設鋼筋鐵條，阻礙被上訴人在
      該處鋪設柏油，是否有妨害被上訴人及其他全體共有人行
      使系爭159之11地號土地所有權之虞？
      爰分別述之如下：
（一）上訴人有否占有系爭三角地帶之權源？
  １、按「稱租賃者，謂當事人約定，一方以物租與他方使用收
      益，他方支付租金之契約。」民法第421條第1項定有明文
      。次按當事人主張有利於己之事實者，就其事實有舉證之
      責任，民事訴訟法第277條前段定有明文，又主張法律關
      係存在之當事人，應就該法律關係發生所須具備之特別要
      件，負舉證之責任，至於他造主張有利於己之事實（變更
      或消滅之特別要件），則應由他造舉證證明（最高法院48
      年台上字第887號判例意旨參照）。是以無權占有為原因
      ，請求返還土地者，占有人對土地所有權存在之事實無爭
      執，而僅以非無權占有為抗辯者，土地所有權人對其土地
      被無權占有之事實無舉證責任，占有人應就其取得占有係
      有正當權源之事實證明之。
  ２、被上訴人主張：上訴人所承租之土地即係分割後系爭159
      之70地號土地（面積130平方公尺），系爭三角地帶坐落
      於系爭159之11地號土地，非屬系爭租賃契約範圍，被上
      訴人已交付130平方公尺土地予上訴人，並無不完全給付
      之情事等語；上訴人則以上開情詞置辯。
  ３、經查：
    (1)系爭159之70地號土地係分割自前同段系爭159之11地號土
      地，面積130平方公尺，且系爭租賃契約之承租面積係130
      平方公尺等情，有土地登記第1類謄本、地籍圖、複丈結
      果通知書、原法院80年度東簡字第44號和解筆錄、照片8
      幀及97年度契稅繳款書可憑（原審卷第7至24頁），且為
      兩造所不爭執，堪信此部分之事實為真正。
    (2)如上所述，系爭租賃契約之承租面積係130平方公尺，而
      系爭三角地帶是否屬系爭租賃契約之承租範圍，被上訴人
      主張上訴人所承租之土地範圍即係系爭159之70地號土地
      （面積130平方公尺），不包括坐落於系爭159之11地號土
      地之系爭三角地帶等語，上訴人則辯以：系爭三角地帶係
      在系爭租賃契約範圍等語。查：
    依原法院至現場勘驗結果：上訴人所有之房屋與劉炳然之
      原有房屋相鄰，並以一磚牆相隔為界，有各別之出入口，
      均面臨新竹縣竹東鎮○○路等情，有勘驗筆錄及照片可按
      （原審卷第65至67頁、第16至18頁、第20至24頁）。另據
      證人庚○○於原審結證稱：「我父親向原告（即被上訴人
      ）租房子，在50年入籍，當時就有房子，房子我不知道是
      否為我父親蓋的，隔壁當時就有房子，是相連的兩棟房子
      ，……我們（房子）這邊的空地是我們在使用，被告（即
      上訴人）房屋前面的空地是由被告使用，我們跟隔壁的空
      地有用圍牆圍起來，是66、67年圍起來，是被告圍起來，
      圍的位置是現場看到紅色磚牆圍的位置……」、「……使
      用範圍是以個別房子界線拉直線圍範圍……」、「目前出
      入口所圍的鐵皮前面就是我們家的大門。」等語（原審卷
      第129頁背面、第130頁背面），及於本院結證稱：「（問
      ：是否認識兩造？）兩造我都認識，父親是劉炳然，我父
      親和地主吳先生沒有簽正式書面契約，但有繳租，租的土
      地當時沒有丈量，大家說好多少就多少。」、「（問：知
      不知道當時承租的土地與實際上占用的土地有無不一樣？
      ）租的地方3分之1是地上物，3分之2是空地，至於整個面
      積是多少我們並沒有丈量。」等語（本院卷第85頁），可
      知，系爭租賃契約之承租範圍究係位何位置兩造並未實際
      丈量，而係以使用現況為據。
    觀之原法院至現場履勘所繪之現場圖（原審卷第67頁），
      系爭三角地帶係坐落於證人庚○○所證述上訴人所有上開
      房屋牆圍以外之位置，而該位置係由證人庚○○所使用。
    依原法院94年度訴字第15號民事判決附圖（即竹東地政收
      件文號94年10月17日2266號土地複丈成果圖）所示上訴人
      使用之房屋、空地、雨棚位於原系爭159-11地號土地面積
      ，共計94平方公尺（原審卷第109頁），業據本院調閱該
      卷宗查明屬實，上開部分係系爭租賃契約已實際交付使用
      之面積，該94平方公尺部分，並未包括系爭三角地帶。
    另據證人庚○○於本院結證稱：「（問：被上訴人是否曾
      經告訴你請你配合將土地交付給上訴人？）我從82、3年
      以後就沒有住在那邊，所以我沒有印象被上訴人曾有要求
      交付土地給上訴人之情形。」、「（提示上證4調解筆錄
      第2頁，上訴人曾否要求你交付圍牆外的土地？）我沒有
      印象，如有，交付給上訴人使用是要經過地主同意，因為
      土地並不是我的。」、「（問：甲○○是否跟你要圍牆外
      的土地，且說過好幾次？）有說過，可是土地不是我的，
      我沒有權利作主，要經過地主同意。」等語（本院卷第85
      頁背面至86頁），可見被上訴人並未囑證人庚○○將上訴
      人所有房屋圍牆外之土地交付予上訴人使用；況縱認被上
      訴人所交付上訴人使用之土地面積僅上開94平方公尺，尚
      不足36平方公尺，被上訴人有另交付該不足土地面積之義
      務，惟依證人庚○○上開證言，亦不能證明被上訴人已將
      該不足之土地面積交付上訴人使用，且所交付之土地即係
      系爭三角地帶位置之土地。從而，上訴人辯以：系爭三角
      地帶係在系爭租賃契約範圍等語，自不可採。至於被上訴
      人是否已依系爭租賃契約之約定交足面積130平方公尺土
      地予上訴人，核屬另一問題，應由上訴人另循其他之適當
      方式解決，併此敘明。
    (3)此外，上訴人復無法就其主張之有利事實加以舉證以實其
      說，則依上開舉證責任分配之原則，自難認上訴人有占有
      系爭三角地帶之權源。
（二）上訴人曾於系爭三角地帶架設鋼筋鐵條，阻礙被上訴人在
      該處鋪設柏油，是否妨害被上訴人及其他全體共有人行使
      系爭159之11地號土地所有權之虞？
  １、按「所有人對於無權占有或侵奪其所有物者，得請求返還
      之。對於妨害其所有權者，得請求除去之。有妨害其所有
      權之虞者，得請求防止之。」、「各共有人對於第三人，
      得就共有物之全部為本於所有權之請求。但回復共有物之
      請求，僅得為共有人全體之利益為之。」民法第767條第1
      項、第821條分別定有明文。
  ２、經查：上訴人曾於系爭159之11地號土地上架設鋼筋鐵條
      ，阻擋被上訴人於系爭三角地帶鋪設柏油，原法院於98年
      8月20日勘驗現場時該鋼筋鐵條雖已不存在，且上訴人事
      後亦未再架設鋼筋鐵條，已如上述，惟因上訴人仍主張其
      前於系爭三角地帶架設鋼筋鐵條係屬有權占有，且上訴人
      仍有阻礙被上訴人於系爭三角地帶鋪設柏油等情，亦為上
      訴人所不爭執，是被上訴人就系爭三角地帶坐落之系爭
      159之11地號土地所有權，顯有受上訴人妨害之虞，是以
      被上訴人依民法第767條第1項、第821條規定，請求上訴
      人不得妨害被上訴人及其他全體共有人在系爭159之11地
      號土地為鋪設柏油及設置其他地上物之行為，自屬有據。
六、綜上所述，被上訴人依民法第767條第1項、第821條規定，
    請求上訴人不得妨害被上訴人及其他全體共有人在系爭159
    之11地號土地為鋪設柏油及設置其他地上物之行為，為有理
    由，應予准許。原審為上訴人敗訴之判決，並無不合。上訴
    意旨指摘原判決不當，聲明廢棄改判，為無理由，應予駁回
    。
七、本件事證已臻明確，兩造其餘之攻擊、防禦方法核與判決結
    果不生影響，爰毋庸一一論述，併此敘明。
八、據上論結，本件上訴為無理由，依民事訴訟法第449條第1項
    、第78條，第85條第1項前段，判決如主文。
中    華    民    國    99    年    6     月    23    日
                  民事第十二庭
                      審判長法  官  陳駿璧
                            法  官  李媛媛
                            法  官  陳邦豪
正本係照原本作成。
如不服本判決，應於收受送達後20日內向本院提出上訴書狀，其
未表明上訴理由者，應於提出上訴後20日內向本院補提理由書狀
（均須按他造當事人之人數附繕本）上訴時應提出委任律師或具
有律師資格之人之委任狀；委任有律師資格者，另應附具律師資
格證書及釋明委任人與受任人有民事訴訟法第466條之1第1項但
書或第2項（詳附註）所定關係之釋明文書影本。
中    華    民    國    99    年    6     月    23    日
                            書記官  李佳樺
附註：
民事訴訟法第466條之1（第1項、第2項）：
對於第二審判決上訴，上訴人應委任律師為訴訟代理人。但上訴
人或其他法定代理人具有律師資格者，不在此限。
上訴人之配偶、三親等內之血親、二親等內之姻親，或上訴人為
法人、中央或地方機關時，其所屬專任人員具有律師資格並經法
院認為適當者，亦得為第三審訴訟代理人。

司法院資訊處製作；財團法人民間司法改革基金會備份。
